【裁判字號】    95,易緝,71
【裁判日期】    951123
【裁判案由】    詐欺
【裁判全文】
臺灣臺南地方法院刑事判決              95年度易緝字第71號
公  訴  人  臺灣台南地方法院檢察署檢察官
被      告  甲○○
            乙○○
上列被告等因詐欺案件，經檢察官提起公訴（八十五年度偵字第
六八號），本院判決如下：
    主  文
甲○○、乙○○均無罪。
    理  由
一、公訴意旨略以：被告甲○○、乙○○夫妻二人明知已無資力
    ，竟意圖不法之所有，於民國八十二年二月十五日共同在台
    南市○○街十八號招集每月每會新台幣（下同）一萬元及三
    千元之民間互助會各一組，使告訴人丙○○陷於錯誤而各參
    加一會，按月交付會金，每月十五日開標一次，每半年趕會
    一次，均由被告甲○○寫會單，大部分由被告乙○○收取會
    金。迨八十三年三月，告訴人丙○○先後計交付會金三十七
    萬四千五百元，被告甲○○、乙○○二人突宣布止會，並共
    同簽發同上金額之本票一只交付告訴人丙○○，以資搪塞，
    經告訴人丙○○多次催討，被告甲○○、乙○○二人均避不
    見面，告訴人丙○○始知受騙，因認被告甲○○、乙○○均
    涉有刑法第三百三十九條第一項之詐欺取財罪嫌。
二、按犯罪事實應依證據認定之，無證據不得認定其犯罪事實，
    刑事訴訟法第一百五十四條第二項定有明文。另按刑法第三
    百三十九條第一項所規定詐欺罪，係以行為人施用詐術致使
    被害人陷於錯誤而交付財物為要件，果行為人並未施用詐術
    ，而被害人交付財物係本於其他原因，行為人所為即與刑法
    第三百三十九條第一項之詐欺取財罪之要件有間。
三、訊據被告甲○○、乙○○於本院審理時，固均坦承於前揭時
    地召集告訴人丙○○等人為會員之互助會，並曾簽發本票予
    告訴人丙○○等情，惟均堅詞否認涉有詐欺罪嫌，辯稱：其
    等係因經營洗衣店事業不順，資金周轉困難，以致於無法完
    會，並無意圖詐騙告訴人丙○○之意等語。
四、經查：
  (一)被告甲○○、乙○○於前揭時地召集告訴人丙○○等人為會
    員之互助會，且於完會前之八十三年三月間即自行停會，並
    曾以積欠告訴人丙○○會款之數額簽發本票予告訴人丙○○
    等情，業據被告甲○○、乙○○於本院審理時供承在卷，核
    與告訴人丙○○於本院審理時，以證人身分具結後之證述大
    致相符，並有互助會單二紙在卷可稽，此部分事實應堪認定
    。
  (二)另按依現今社會金融活動現狀，互助會本係民間籌募資金之
    重要手段之一，互助會會首及會員往往於需款孔急之際，即
    藉由此一制度取得大量資金，然取得資金應付所需後，無法
    續行負擔會首或會員之義務，亦非罕見之事，果非另有實證
    足認行為人於召集或參與互助會之際，即存詐騙之意，尚難
    僅以互助會首或會員未依約履行其應負擔之義務，即認該會
    首或會員確有詐欺犯行。訊據告訴人丙○○於本院審理時證
    稱：其懷疑被告甲○○、乙○○二人曾冒用其他互助會會員
    名義投標，因其參加互助會之朋友均未能得標，故認被告甲○○、乙○○二人應有冒標情事云云。惟告訴人丙○○於偵
    查中另陳稱：其在被告甲○○、乙○○召集之互助會會員中
    ，僅認識三人等語（參見八十五年二月六日訊問筆錄），是
    依告訴人丙○○所述未能得標之人數，與實際參與互助會會
    員之人數達二十五人相較以觀，實難據此推論被告甲○○、
    乙○○二人確有冒標情事。另參以告訴人丙○○於偵查中另
    陳稱：並未查到被告甲○○、乙○○二人有何冒標情事等語
    （參見前開訊問筆錄），依此，尚難援引告訴人丙○○上開
    出於臆測之證述而得肯認被告甲○○、乙○○二人確有冒標
    情事。此外，復無其他證據足認被告甲○○、乙○○二人確
    有冒標情事。是依本院調查證據所得，並無實證足認被告甲○○、乙○○二人於召集互助會之初，已存詐騙互助會會員
    之意，或曾以冒標或其他不法手段詐騙互助會會員，自難僅
    以被告甲○○、乙○○二人未能順利主持互助會完會，即認
    被告甲○○、乙○○二人均有刑法詐欺取材罪嫌，綜此，應
    認被告甲○○、乙○○二人所為，與刑法詐欺取財罪之構成
    要件尚屬有間。此外復查無其他積極證據足資證明被告甲○○、乙○○二人有公訴意旨所指詐欺犯行，揆諸首開說明，
    犯罪尚屬不能證明，應為無罪之諭知。
據上論斷，應依刑事訴訟法第三百零一條第一項，判決如主文。
本件經檢察官丁○○到庭執行職務。
中    華    民    國    95    年    11    月    23    日
                              刑事第九庭
                                  審判長法  官  楊清安
                                        法  官  朱中和
                                        法  官  卓穎毓
以上正本證明與原本無異。
如不服本判決，應於收受送達後10日內向本院提出上訴書狀（應
附繕本）。
                                        書記官  秦建華
中    華    民    國    95    年    11    月    23    日


司法院資訊處製作；財團法人民間司法改革基金會備份。
